ACORDAO-COMPLETO-2523949

ACÓRDÃO 207/2022 ATA 3/2022 - PLENÁRIO

VISTOS, relatados e discutidos estes autos de embargos de declaração, opostos aos termos do Acórdão 2128/2021-TCU-Plenário, ACORDAM os Ministros do Tribunal de Contas da União, reunidos em sessão plenária, diante das razões expostas pelo relator e com fundamento na Lei 8.443/1992, arts. 31 e 34, e no Regimento Interno deste Tribunal, art. 144, em:
9.1. não conhecer dos presentes embargos de declaração;
9.2. dar ciência desta deliberação à sra. Vera Lúcia da Silva Fernandes, na forma prevista na sua representação legal, e ao Ministério da Economia;
9.3. determinar que a Sefip examine os documentos encaminhados pelo Instituto Nacional do Seguro Social (pçs. 696/702) , autorizada a constituição de autos de processo apartado;
9.4. informar à causídica Samara Serra da Silva (OAB RJ 121.843 - pçs. 719/720, dentre outras) que as petições por ela juntadas a estes autos deverão ser encaminhadas ao Ministério da Economia, ao qual compete examinar a defesa administrativa de seus representados.

Embargos de declaração opostos em razão do não conhecimento do pedido de reexame anteriormente formulado.

Ministério da Fazenda (extinto); Secretaria de Gestão e Desempenho de Pessoal.

3. Interessados/Responsáveis/Recorrentes:
3.1. Interessada: Vera Lúcia da Silva Fernandes (XXX.373.087-XX).

13.1. Ministros presentes: Bruno Dantas (na Presidência), Benjamin Zymler (Relator), Augusto Nardes, Jorge Oliveira e Walton Alencar Rodrigues.
13.2. Ministro-Substituto convocado: Augusto Sherman Cavalcanti.
13.3. Ministro-Substituto presente: Marcos Bemquerer Costa.

Irene Maria Távora e Letícia Maria Fernando Távora

BENJAMIN ZYMLER

Ministro Benjamin Zymler.

Trata-se de embargos de declaração opostos pela pensionista Vera Lúcia da Silva Fernandes aos termos do Acórdão 2128/2021-TCU-Plenário, por meio do qual seu pedido de reexame interposto contra o Acórdão 1723/2010-TCU-Plenário (rel. Ministro Walton Alencar Rodrigues) não foi conhecido, por intempestividade, ilegitimidade e falta de interesse recursal.
2. Nesta assentada, a embargante alegou, em síntese:
Omissão quando do exame da tempestividade do pedido de reexame, porque:
a) A conclusão pela intempestividade decorreu da "equivocada premissa fática de que o acórdão recorrido foi prolatado em 28/07/2010 e publicado no dia 29/07/2010 e que os primeiros recursos foram interpostos junto ao TCU ou ao Ministério da Fazenda em 30/09/2010 e 13/10/2010". 
b) Somente tomou ciência do Processo Acórdão 1.723/20101-Plenário em 17/9/2010, por meio do Ofício 21.743/2010, de 9/8/2010, e ingressou com o recurso dentro do prazo de trinta dias previsto no art. 108 da Lei 8.112/1990.
c) O prazo a ser considerado é computado a partir da notificação, a teor do art. 30 da Lei 8.443/1990.
d) Haveria, como precedente, o MS 32.434, impetrado por servidor desta Corte, no qual se considerou como termo a quo a data da notificação e não a da publicação.
Contradição quando do exame do interesse e da legitimidade recursal
a) Alega haver contradição entre a conclusão de que não teria legitimidade e interesse recursal, uma vez que o acórdão inicialmente proferido havia determinado ao Ministério da Fazenda que instaurasse processo administrativo para corrigir os pagamentos e obter o ressarcimento dos valores indevidamente recebidos.
b) Entende existir cerceamento de defesa, uma vez que este processo seria "a última instância antes do esgotamento da via administrativa".
3. Concluiu sua peça com os seguintes pedidos:
"a) Sejam conhecidos os Embargos de Declaração e após, sejam acolhidos, conferindo-lhes efeitos infringentes na forma do art. 287, §7º, do RITCU, para que esta Corte de Contas: 
A. (1) afaste a omissão do acórdão embargado, admitindo o recurso interposto por sua tempestividade; 
A (2) seja afastada as contradições e reconhecido o interesse e a legitimidade da ora Embargante e, ato contínuo, julgado o mérito de suas alegações; b) em não sendo esse o entendimento, o que não se espera, se digne a Vossa Excelência, a encaminhá-los ao Ministério da Fazenda para posterior julgamento, em atenção ao princípio da legalidade e da ampla defesa e contraditório".
É o relatório.

Ana Lucia Rios Perlingeiro Guisa Conceição (101.587/OAB-RJ), representando Vera Lúcia da Silva Fernandes.

Não atuou nesta fase processual.

EMBARGOS DE DECLARAÇÃO. PETICIONÁRIA NÃO RECONHECIDA COMO INTERESSADA PELO ACÓRDÃO 2.128/2021-PLENÁRIO, PROFERIDO EM PEDIDO DE REEXAME. ÓBICE QUE, AINDA QUE SUPERADO, NÃO AFASTARIA A INTEMPESTIVIDADE DO RECURSO ANTERIOR OU SUPRIRIA A AUSÊNCIA DE LEGITIMIDADE E DE INTERESSE. NÃO CONHECIMENTO. CIÊNCIA.

REPRESENTAÇÃO (REPR)

não atuaram nesta fase processual.

Trata-se de embargos de declaração opostos ao Acórdão 2128/2021-TCU-Plenário, por meio do qual o Tribunal não conheceu de inúmeros recursos impetrados, em sua maioria, por pensionistas de serventuários extrajudiciais do estado da Guanabara, contra o Acórdão 1273/2010-TCU-Plenário (rel. Ministro Walton Alencar Rodrigues) neste processo de representação formulada pela então Secretaria de Fiscalização de Pessoal (Sefip) .
2. Na primeira deliberação, o Tribunal determinou ao Ministério da Fazenda que instaurasse processos administrativos com vistas a corrigir os proventos desses servidores/pensionistas, haja vista o pagamento irregular da parcela "verba remuneratória destacada".
3. Essa parcela teve sua origem na aplicação incorreta da Lei 9.421/1996 pelo Tribunal de Justiça do Distrito Federal e Territórios (TJDFT) , cujos procedimentos foram replicados pelo Ministério da Fazenda para o pagamento desse grupo de inativos e pensionistas do estado da Guanabara. A Lei 9.421/1996 previa a incidência da gratificação de atividade judiciária (GAJ) e do adicional de padrão judiciário (APJ) sobre a última remuneração do cargo de Analista Judiciário. Contudo, o TJDFT adotou como base de cálculo para os servidores remunerados com base em FC o valor da própria função, o que acabou por gerar diferenças quando da implantação do novo plano de carreira decorrente da Lei 10.475/2002.
4. De mencionar que essa irregularidade não mais ocorre no TJDFT - mesmo porque os aumentos remuneratórios posteriores à Lei 10.475/2002 permitiram a absorção da rubrica, que, se devida, teria caráter temporário, a teor do art. 103 do Decreto-lei 200/1967 (grifos acrescidos) :
"Art. 103. Todo servidor que estiver percebendo vencimento, salário ou provento superior ao fixado para o cargo nos planos de classificação e remuneração, terá a diferença caracterizada como vantagem pessoal, nominalmente identificável, a qual em nenhuma hipótese será aumentada, sendo absorvida progressivamente pelos aumentos que vierem a ser realizados no vencimento, salário ou provento fixado para o cargo nos mencionados planos."
5. Os presentes embargos não devem ser conhecidos - assim como não foram conhecidos aqueles interpostos pelo espólio da sra. Francisca Saboia Gomes - uma vez que a decisão embargada, proferida em pedido de reexame, não reconheceu a condição de interessada da sra. Vera Lúcia da Silva Fernandes. 
6. Mas, ainda que assim não fosse, os embargos de declaração não mereceriam prosperar, pois a omissão e a contradição alegadas não se verificaram.
7. Em primeiro lugar, o fato de a embargante discordar do exame de tempestividade realizado pelo Tribunal não significa que não implica omissão desta Corte.
8. De toda sorte, o prazo para interposição de pedido de reexame é de quinze dias, consoante previsão expressa nos arts. 33 e 48 da Lei 8.443/1992, sendo inaplicável, na espécie, o art. 108 da Lei 8.112/1990, suscitado no recurso em exame.
9. Ademais, o Acórdão 1723/2010-TCU-Plenário (rel. Ministro Walton) , continha determinações para o antigo Ministério da Fazenda apenas. Não houve estabelecimento de relação processual com eventuais interessados, motivo pelo qual não foram notificados por este Tribunal, sendo aplicável à espécie o inciso III  do art. 30 da Lei 8.443/1992,  e não a alínea "d" do inciso I do mesmo artigo:
"Art. 30. Os prazos referidos nesta Lei contam-se da data:
I - do recebimento pelo responsável ou interessado:
[...]
d) da notificação;
II - da publicação de edital no Diário Oficial da União, quando, nos casos indicados no inciso anterior, o responsável ou interessado não for localizado;
III - nos demais casos, salvo disposição legal expressa em contrário, da publicação da decisão ou do acórdão no Diário Oficial da União."
10. A sra. Vera Lúcia da Silva Fernandes afirmou ter sido notificada pelo Ministério da Fazenda em 17/9/2010. Seu recurso (pçs. 269 a 272) , datado de 15/10/2010, foi dirigido ao Ministério da Fazenda (vide fl. 14 da pç. 270) e deveria ser por ele examinado, não pelo Tribunal de Contas.
11. Ainda que superado esse obstáculo, não se deve olvidar que o terceiro interessado, ao ser habilitado nos autos, assume o processo no estado em que se encontra. Em 15/10/2010, o prazo para impugnação do Acórdão 1273/2010-TCU-Plenário já havia precluído, uma vez que a publicação do acórdão ocorreu em 29/7/2010.
12. É o que estabelece o art. 119 do Código de Processo Civil (CPC, Lei 13.105/2015) , a seguir transcrito, aplicável subsidiariamente aos processos deste Tribunal de Contas (consoante art. 298 do Regimento Interno) . 
"Art. 119. Pendendo causa entre 2 (duas) ou mais pessoas, o terceiro juridicamente interessado em que a sentença seja favorável a uma delas poderá intervir no processo para assisti-la.
Parágrafo único. A assistência será admitida em qualquer procedimento e em todos os graus de jurisdição, recebendo o assistente o processo no estado em que se encontre."
13. O voto que fundamenta o Acórdão 2128/2021-TCU-Plenário não incorreu em contradição ao afirmar inexistirem interesse e legitimidade, uma vez que as prerrogativas processuais dos pensionistas dos serventuários extrajudiciais poderão ser exercidas junto ao Ministério da Economia - órgão, aliás, ao qual a embargante havia se dirigido.
14. Nos termos da decisão embargada, o "recurso administrativo " da sra. Vera Lúcia da Silva Fernandes deverá ser examinado pelo Ministério da Economia - sucessor do Ministério da Fazenda -, o qual deverá assegurar à interessada o direito ao contraditório e à ampla defesa. Portanto, ao contrário do que foi afirmado pela recorrente, este processo de controle externo não é "a última instância antes do esgotamento da via administrativa, restando tão somente as vias judiciais.".
15. Por pertinente, transcrevo em parte o voto que fundamentou o Acórdão 2128/2021-TCU-Plenário: 
"18. Trata-se de processo objetivo de fiscalização, no qual a relação jurídica se estabeleceu entre o TCU e o administrado, a saber, o antigo Ministério da Fazenda, ao qual foram direcionadas as determinações, inclusive para assegurar o exercício do contraditório e da ampla defesa para os terceiros eventualmente afetados.
19. Portanto, o Acórdão 1723/2010-TCU-Plenário não surtiu efeitos, por si só, o interesse jurídico dos ora recorrentes (no total de 147) .
20. Veja-se que grande parte dos documentos recebidos como pedido de reexame refere-se, na verdade, às defesas apresentadas junto ao órgão de origem, como resultado das medidas tendentes a dar cumprimento aos subitens 9.2 e 9.3 da deliberação mencionada. Cito, dentre inúmeras outras, as defesas de Cecília Pinheiro Teixeira Pinto (pç. 33, fls. 31 e seguintes) , Cybelle Manso de Mello Vianna (pç. 35, fls. 13 e seguintes) , Eugênia do Nascimento (pç. 36, fls. 63 e seguintes) , Maria de Lourdes Bastos de Moraes (pç. 229, fls. 24 e seguintes) e Maria de Lourdes da Silva Ferreira (pç. 230, fls. 26 e seguintes) .
21. De mencionar, inclusive, que diversas pensionistas impetraram mandando de segurança contra ato do gestor de Recursos Humanos do antigo Ministério da Fazenda, a exemplo da sra. Maria do Carmo Cardoso Silva (pç. 232, fl. 2 e seguintes) , que moveu o processo 2010.51.01.021381-0.
22. Admiti-las como terceiras interessadas torna evidentemente inviável o andamento deste processo e pode levar a decisões administrativas contraditórias - na hipótese de o órgão responsável dar andamento aos inúmeros processos ali instaurados. No limite, poderia ensejar o descumprimento de decisões judiciais que não constam desses autos, mas que devem ser de ciência do Ministério da Economia.
23. Alinho-me, pois, à primeira manifestação da Serur (pç. 12) , que propôs o não conhecimento dos recursos interpostos por Magdalena dos Santos Vasconcelos, Neyde Fernandes Galvincio, Vera Maria de Oliveira, Janete Santos Silva e Maria do Carmo Cardoso Silva. A mesma medida deve ser conferida a todos os outros recursos que se seguiram ou que foram encaminhados indevidamente pelo então Ministério da Fazenda. Isso porque o Acórdão 1723/2010-TCU-Plenário não trouxe sucumbência aos recorrentes e a relação processual instaurada está restrita ao TCU e ao Ministério da Economia. Logo, não ficaram configurados o interesse e a legitimidade recursal dos recorrentes."
16. De fato, a juntada de peças relativas a aproximadamente cento e cinquenta pensionistas (e alguns inativos) comprometeu a tempestividade das ações de controle e a adoção de providências por parte do antigo Ministério da Fazenda, sendo certo que o próprio Tribunal de Justiça do Distrito Federal e dos Territórios (TJDFT) - cujos procedimentos administrativos para pagamento de pessoal eram utilizados como paradigma pelo Ministério da Fazenda - não mais incorre no pagamento irregular da "verba remuneratória destacada", que surgiu da aplicação incorreta da Lei 9.421/1996. 
17. Assim sendo, devem os embargos de declaração ora em apreciação serem rejeitados, pelas razões já expostas.
18. Por fim, observo que o Instituto Nacional do Seguro Social (INSS) , em atendimento à diligência determinada à Sefip no item 9.3 do Acórdão 2128/2021-TCU-Plenário, encaminhou os documentos de pçs. 696 a 702, nos quais informa que mantém o pagamento de pensão à sra. Maria Helena Pereira da Cunha, nada obstante o art. 248 da Lei 8.112/1990 tenha determinado a integralização das antigas pensões estatutárias pelo Tesouro Nacional:
Art. 248.  As pensões estatutárias, concedidas até a vigência desta Lei, passam a ser mantidas pelo órgão ou entidade de origem do servidor.
19. Essa matéria, contudo, refoge aos limites estreitos destes aclaratórios e deverá ser examinada pela unidade técnica, que poderá constituir processo apartado para tanto.
20. Por fim, constam dos autos inúmeras petições da advogada Samara Serra da Silva (OAB RJ 121.843) , por meio das quais: i) pede juntada de instrumento de procuração; ii) solicita que as intimações sejam feitas também em seu nome e iii) reitera os termos da defesa administrativa.
21. Considerando que os processos administrativos se desenvolverão junto ao Ministério da Economia, deve-se informar à causídica que as petições deverão ser por ela encaminhadas àquele órgão.
Diante do exposto, VOTO por que o Tribunal adote a deliberação que ora submeto à apreciação deste Tribunal.
TCU, Sala das Sessões, em 2 de fevereiro de 2022.
BENJAMIN ZYMLER 
Relator